【裁判字號】    95,台上,2190
【裁判日期】    950929
【裁判案由】    給付價金
【裁判全文】
最高法院民事判決            九十五年度台上字第二一九○號
上  訴  人  甲○○○
訴訟代理人  林 玫 卿律師
上  訴  人  台南集義股份有限公司
法定代理人  乙 ○ ○
訴訟代理人  施 煜 培律師
上列當事人間請求給付價金事件，兩造對於中華民國九十三年十
月五日台灣高等法院台南分院第二審更審判決（九十二年度重上
更(一)字第二三號），各自提起上訴，本院判決如下：
    主  文
原判決除假執行部分外廢棄，發回台灣高等法院台南分院。
    理  由
本件上訴人台南集義股份有限公司（下稱集義公司）主張：伊於
民國七十六年七月十三日與訴外人翟鴻祥、王家敏、王家宇、林
應昌（下稱翟鴻祥等四人），將伊所有坐落台南縣仁德鄉○○段
（以下均同段）四三三之一號面積二‧六一四二公頃土地所有權
全部、四三三之五號面積一‧二九九七公頃土地所有權應有部分
十萬分之九八○八四、四三三之六號面積○‧七七六六公頃土地
所有權應有部分十萬分之九八○八四，及翟鴻祥等四人所有四三
三、四三三之二、四三三之三、四三三之四號土地售與對造上訴
人甲○○○，價金每坪新台幣（下同）五千元，總計一億三千三
百九十二萬八千八百四十五元（下稱七十六年之買賣契約）。另
於七十七年五月十八日與訴外人林祖亮將伊所有四一六號面積○
‧二二七四公頃土地所有權全部、四一九號面積○‧七二六五公
頃土地所有權全部及林祖亮所有四○四號土地售與甲○○○，價
金每坪八千四百元，總計五千一百零七萬六千六百四十一元（下
稱七十七年之買賣契約）。伊應得之價金，前者甲○○○尚有尾
款一千一百七十三萬九千七百五十四元五角未付，後者則有一百
五十五萬四千七百四十七元九角未付，扣除其中四三三之五、四
三三之六號土地未移轉部分價金六十萬一千七百零三元，甲○○
○仍有一千一百九十二萬五千三百二十七元未付等情，伊依買賣
契約，求為命甲○○○如數給付及加計法定遲延利息之判決（集
義公司之請求超過上開本息部分，已於原審更審前受敗訴之判決
確定）。
上訴人甲○○○則以：伊就七十六年之買賣契約雖有價金尾款一
千零九十七萬二千二百八十二元九角未付，惟因集義公司未能依
約於七十七年十月三十日以前交付土地予伊管領，依該契約第三
條第三款約定，集義公司已喪失尾款交付請求權，伊自得拒絕尾
款價金之給付；且集義公司未將系爭土地上之無主墳墓及訴外人
林大樹等之占有遷移騰空，系爭四三三之五、四三三之六號土地
各有應有部分十萬分之一九一六仍未移轉登記予伊，伊自得主張
同時履行抗辯。伊就七十七年之買賣契約尚有價金尾款一百五十
五萬四千七百四十七元九角未付，但因集義公司未依約於二年期
限內將土地上墳墓及彈藥庫遷移完畢暨將雜物清理后結清，伊亦
得行使同時履行抗辯權。又集義公司未依約履行，致伊對集義公
司至少有一千九百餘萬元之相當於租金之損害賠償請求權存在，
伊得與訟爭未付尾款相互抵銷等語，資為抗辯。
原審維持第一審判決關於命甲○○○給付集義公司一千一百九十
二萬五千三百二十七元本息部分，駁回甲○○○之上訴，並命集
義公司為同時履行，將系爭四三三之一、四一六、四一九號土地
之地上物除去而將土地交付甲○○○管領，無非以：集義公司主
張兩造於七十六年及七十七年間簽訂買賣契約，甲○○○尚未給
付之尾款合計一千一百九十二萬五千三百二十七元之上開事實，
為甲○○○所不爭。關於七十六年之買賣契約之標的即系爭四三
三之一、四三三之五、四三三之六號土地部分：該契約第三條第
三項約定：「尾款應於七十七年十月三十一日以前彈藥庫遷移完
畢能點交不動產時交付，甲方（即甲○○○，下同）不得提任何
異議，否則乙方（即集義公司，下同）自願放棄請求交付尾款，
地上物全部交由甲方自行處理，一切使用受益權歸由甲方所有，
乙方不得主張任何權利絕無異議」。查彈藥庫部分已於七十七年
間遷移，而甲○○○自承系爭土地是管理，沒有使用等語，堪認
系爭土地已交付（但不包括被林大樹等人占用及未遷移墳墓部分
）。且證人林大樹、林大成、林劉秀美均證稱自日據時期起其父
已在該處耕作迄今，況系爭四三三之一號土地上確有林大樹等人
占有使用之磚造、木造房屋，有照片、現場複丈成果圖及林大樹
等人使用該地應付租金二萬元經向法院提存之提存書佐證，足徵
系爭四三三之一號土地一直由林大樹等人占用中。系爭四三三之
一號土地仍有多座墳墓未遷移，已經第一審法院會同勘測屬實，
並有九十三年六月間複丈成果圖及照片多幀可稽。至同段四三三
之五、四三三之六號土地尚有中華民國所有之應有部分各十萬分
之一九一六未移轉登記於甲○○○，有土地登記謄本可參，且為
兩造所不爭，惟集義公司已就上開未移轉予甲○○○部分土地之
相對比例之價金撤回原請求，該二筆土地上亦未有第三人占有或
未遷移之墳墓，自不生甲○○○所謂同時履行抗辯之情事。關於
七十七年之買賣契約之標的即系爭四一六、四一九號土地部分：
依七十七年之買賣契約所載簽約日為七十七年五月十八日，而自
該契約第五條所載「不動產交付日期：七十七年六月六日」等順
序以觀，集義公司簽約時顯然尚未將系爭土地交付甲○○○管領
，甲○○○既否認集義公司有將該土地交付彼管領，集義公司又
未能舉證以實其說，自難認集義公司確已將該土地交付甲○○○
管領。且依該契約第三條第二款約定：「餘尾款本宗出賣地地上
墳墓全部遷移及彈藥庫遷移完畢，將雜物清理后結清，期限自本
日起二年內」，然甲○○○謂系爭四一六號土地上仍有數座墳墓
未遷移，並提出照片二紙為證，而集義公司於九十三年八月四日
準備程序自承「我僅知上面有一門墳墓，不知有三門」、同年九
月一日準備程序亦自承「四一六號……從外面看，可以看到兩門
墳墓，裡面如何，我不知道」，是甲○○○抗辯集義公司未於約
定期限完成系爭土地墳墓之遷移並完成土地之點交，致伊不能為
系爭土地之使用、收益，應屬可採。二件買賣契約扣除四三三之
五、四三三之六號土地所有權應有部分各十萬分之一九一六未移
轉與甲○○○之價款，合計尚有一千一百九十二萬五千三百二十
七元之尾款未給付集義公司，甲○○○應負給付該款之義務。又
集義公司就七十六年之買賣契約之四三三之一號土地仍為林大樹
等人占用及其上有建物及多門墳墓未遷移，就七十七年之買賣契
約之四一六、四一九號土地尚未交付甲○○○管領及四一六號土
地上亦有數門墳墓未遷移，因而甲○○○援引同時履行抗辯權，
尚非無據。綜上，集義公司依系爭各該買賣契約，請求甲○○○
給付，於上開金額及自起訴狀繕本送達翌日即九十年一月十八日
起至清償日止之法定遲延利息，應予准許。惟系爭買賣契約為雙
務契約，兩造互負給付義務，集義公司仍未將系爭四三三之一、
四一六、四一九號土地之地上物除去，並將土地交付甲○○○前
，甲○○○主張同時履行抗辯，為屬可採，爰命集義公司為同時
履行。至甲○○○另抗辯：集義公司未依債之本旨履行，伊依土
地法第一百零五條、第九十七條規定計算對集義公司（自七十七
年起至九十二年十二月止）至少有一千九百餘萬元之相當於租金
之損害賠償請求權存在，伊併為抵銷之抗辯云云，惟甲○○○就
此部分並未提起反訴，難認集義公司就之對甲○○○負有何債務
，甲○○○所為抵銷抗辯，即無足取等詞，為其判斷之基礎。
按「被告對於原告起訴主張之請求，提出抵銷之抗辯，祇須其對
於原告確有已備抵銷要件之債權即可，至原告對於被告所主張抵
銷之債權曾有爭執，或被告已另案起訴請求，均不影響被告抵銷
權之行使」（本院六十七年台上字第一六四七號判例參照）。查
原審既肯認：「上訴人（指甲○○○，下同）抗辯被上訴人（指
集義公司）並未於約定期限內完成系爭（四一六、四一九號）土
地墳墓之遷移並完成土地之點交，致上訴人不能為系爭土地之使
用收益，應屬可採」，則關於上訴人甲○○○主張：「集義公司
未於約定期限完成系爭土地之點交，致伊不能為系爭土地之使用
收益。伊自可對集義公司主張『債務不履行之損害賠償請求權』
。……集義公司就系爭買賣標的物之交付未依債之本旨履行，明
顯違反契約履行義務，伊依土地法第一百零五條、第九十七條規
定計算對集義公司（自七十七年起至九十二年十二月止）至少有
一千九百餘萬元之相當於租金之損害賠償請求權存在，伊併為抵
銷之抗辯」等情（見原判決二十五頁第五至六行、八頁第二至四
行及十二至十五行），是否真實可採，即應實質審理。乃原審就
甲○○○對於對造上訴人集義公司是否確有已備抵銷要件之債權
，未遑詳查究明，徒以甲○○○就抵銷抗辯部分並未提起反訴，
難認集義公司就之對甲○○○負有何債務為由，遽為不利甲○○
○之論斷，自屬於法有違。次按債務人享有同時履行抗辯權者，
於行使此抗辯權以後，即無給付遲延之可言。查原審認定集義公
司仍未將系爭四三三之一、四一六、四一九號土地之地上物除去
，並將土地交付甲○○○前，甲○○○主張同時履行抗辯，為屬
可採；並命集義公司為同時履行（見原判決二十六頁第六至八行
）。是則甲○○○為同時履行之抗辯後，即應免除其給付遲延之
責任。乃原審見未及此，遽准集義公司所請求甲○○○給付一千
一百九十二萬五千三百二十七元自起訴狀繕本送達翌日即九十年
一月十八日起至清償日止之法定遲延利息部分，揆上說明，亦有
未洽。又按命為對待給付之判決，係將本案給付附加對待給付之
條件，對待給付並非訴訟標的，本案給付始為訴訟標的，故本案
給付與對待給付具有不可分之關係。本件原判決關於命甲○○○
為本案給付部分既有違誤，所命集義公司為對待給付部分即應併
予廢棄。兩造上訴論旨，各自指摘原判決不當，求予廢棄，均非
無理由。
據上論結，本件兩造上訴均有理由。依民事訴訟法第四百七十七
條第一項、第四百七十八條第二項，判決如主文。
中    華    民    國  九十五  年    九    月  二十九  日
                      最高法院民事第三庭
                          審判長法官  吳  正  一
                                法官  劉  福  聲
                                法官  簡  清  忠
                                法官  鄭  玉  山
                                法官  袁  靜  文
      本件正本證明與原本無異
                                      書  記  官
中    華    民    國  九十五  年    十    月   十七   日
                                                      j


司法院資訊處製作；財團法人民間司法改革基金會備份。
